臺灣臺北地方法院民事判決　　　　　　99年度建簡上字第19號
上　訴　人　張泮香
被　上訴人　張月蘭
上列當事人間請求給付工程款事件，上訴人對於中華民國99年7
月28日本院新店簡易庭98年度店建簡字第4號第一審判決提起上
訴，本院於99年12月15日言詞辯論終結，判決如下：
    主  文
上訴駁回。
第二審訴訟費用由上訴人負擔。
    事實及理由
一、上訴人起訴主張：上訴人與被上訴人簽訂工程契約書，由上
    訴人承攬被上訴人所有門牌號碼：臺北縣新店市○○路○段
    538號之1之鐵屋裝修工程（下稱系爭工程），施作項目包含
    拆除原舊屋、組裝一大鐵屋、一小鐵屋、大鐵屋五座狗屋隔
    間、大鐵屋旁增建廁所二間、L型鐵梯一座、小鐵屋地面鋪
    設水泥、小鐵屋室內增建廁所一間、小鐵屋對面砌籬磚牆，
    總工程款為新臺幣(下同）63萬9500元，上訴人已於民國98
    年4月18日完工，詎被上訴人僅給付部分工程款37萬元，尚
    餘工程款26萬9500元未清償。而被上訴人係於上訴人完工後
    2個月後即98年6月18日始寄發臺北信維郵局第5334號存證信
    函催告上訴人完成全部工程項目並進行驗收手續，足見被上
    訴人於上揭存證信函中所主張之內容並非事實。被上訴人另
    主張其花費14萬元僱請訴外人游東樹（下稱游東樹）進行施
    作小鐵屋地磚、小鐵屋屋頂滲水拆卸重建、大鐵屋紗窗、大
    鐵屋門拆換、大鐵屋屋頂滲水拆卸重建等工程，花費2萬700
    0元僱請訴外人鞏啟賢（下稱鞏啟賢）裝置小便斗工程及廁
    所地面塌陷水泥工程，花費1萬4440元僱請鞏啟賢施作日光
    燈、長水頭、廁所及廚房給排水復原、山下排水復原等工程
    ，係被上訴人於上訴人完成系爭工程後另委人施作項目，與
    上訴人承攬施作工作項目無關。且上訴人係經取得被上訴人
    之同意，始將棄置於工地現場之C型大10尺2支合成10支及屋
    頂V型5個合成2支（下稱雙面合併C型鋼條15支）用以充作大
    小兩座鐵屋之樑柱，是以，被上訴人請求上訴人賠償上揭費
    用，並無理由。末查，被上訴人主張上訴人將砸碎門窗及魚
    缸的玻璃、塑膠、木材、瓦石等廢料任意拋棄，造成被上訴
    人之園林及排水管道損壞，應賠償垃圾挖清及植物復育費等
    共計3萬8000元及沿路200公尺排水修路工程1萬5000元云云
    ，亦非事實，被上訴人復無法提出任何證據以資證明，從而
    ，被上訴人所為前揭抵銷抗辯，均無可採。爰依兩造間承攬
    契約關係，求為判命：被上訴人應給付上訴人26萬9500元，
    及自98年4月18日起至清償日止，按週年利率5%計算之利息
    之判決。
二、被上訴人則抗辯略以：被上訴人雖與上訴人簽訂工程契約書
    ，由上訴人施作系爭工程，惟查，本件依被上訴人簽名確認
    工程報價單約定工程總價為44萬7000元。至上訴人提出其所
    稱合計5頁之工程施工圖及合計5頁之工程施工圖均未經被上
    訴人簽名確認，而係上訴人嗣後擅自增列，自非屬兩造約定
    系爭工程契約內容，且被上訴人陸續給付工程款共計37萬元
    ，則系爭工程契約所餘工程款應為7萬7000元，而非上訴人
    所聲稱26萬9500元。再者，兩造於工程報價單備註欄內約定
    ：「工程驗收後取尾款」，然被上訴人以98年9月18日臺北
    信維郵局第5334號存證信函催告上訴人應於文到3日內完成
    全部工程項目並進行驗收手續，惟上訴人迄今仍未完成全部
    工程項目並交被上訴人驗收通過，則其請求工程尾款，顯無
    理由。再者，縱認本件上訴人得請求上訴人給付尾款7萬700
    0 元，惟查，上訴人施作上揭工程時擅取被上訴人所有放置
    於工地現場之雙面合併C型鋼條15支充作大小兩座鐵屋的樑
    柱，又擅自拆除舊屋與廁所、盜運拆卸的不鏽鋼鐵窗、冰櫃
    鋼鐵框架，並將砸碎門窗及魚缸的玻璃、塑膠、木材、瓦石
    等廢料任意拋棄，造成園林及排水管道損壞，導致被上訴人
    需額外花費14萬元僱請游東樹進行施作小鐵屋地磚、小鐵屋
    屋頂滲水拆卸重建、大鐵屋紗窗、大鐵屋門拆換、大鐵屋屋
    頂滲水拆卸重建等工程，又花費2萬7000元僱請鞏啟賢裝置
    小便斗工程及廁所地面塌陷水泥工程，以及花費1萬4440元
    僱請鞏啟賢施作日光燈、長水頭、廁所及廚房給排水復原、
    山下排水復原等工程，另受有垃圾挖清及植物復育費3萬800
    0 元、沿路200公尺排水修路工程1萬5000元之損失，被上訴
    人請求上訴人賠償上揭合計23萬5440元之損失，並以之與被
    上訴人請求給付之工程尾款7萬7000元進行抵銷後，上訴人
    已不得再請求被上訴人給付任何工程款等語。並聲明：原告
    之訴駁回。
三、原審為上訴人敗訴之判決，即駁回上訴人之訴。上訴人不服
    ，提起本件上訴，其於本院上訴聲明：(一)原判決廢棄；(二)被
    上訴人應給付上訴人26萬9500元，及自98年4月18日起至清
    償日止，按週年利率5%計算之利息。被上訴人答辯聲明：上
    訴駁回。
四、上訴人承攬被上訴人所有門牌號碼：臺北縣新店市○○路○
    段538號之1之鐵屋裝修工程，被上訴人已分別於98年2月26
    日交付12萬元、98年3月17日交付10萬元、98年3月20日交付
    11萬元、另交付4萬元，合計已交付37萬元工程款予上訴人
    ，另上訴人於施作系爭工程時，將被上訴人之雙面合併C型
    鋼條15支充作大小兩座鐵屋的樑柱，並拆除舊屋與廁所，拆
    除後的物品已經丟棄，被上訴人曾以98年6月18日臺北信維
    郵局第5334號存證信函催告上訴人於接獲存證信函3日內完
    成驗收及賠償，否則契約失效，後果自行負責，該封存證信
    函業經上訴人收受等情，有工程契約書（見原審卷第7頁）
    及臺北信維郵局第5334號存證信函暨臺灣郵政掛號郵件收件
    回執（見原審卷第51、52頁）等資料附卷足憑，復為兩造所
    不爭執（見本院卷第23頁反面、第24頁），堪信為真實。
五、上訴人起訴主張上訴人與被上訴人簽訂工程契約書，由上訴
    人以總價63萬9500元承攬系爭工程，上訴人已於98年4月18
    日完工，詎被上訴人僅給付部分工程款37萬元，尚餘工程款
    26萬9500元未清償，爰依承攬契約法律關係訴請被上訴人給
    付工程尾款26萬9500元及法定遲延利息等語，惟被上訴人所
    否認，並以上詞抗辯。是本件之爭點厥為：(一)兩造除原約定
    之工程外，被上訴人有無委託上訴人施作追加工程？範圍為
    何？(二)系爭工程已否完工並經被上訴人驗收通過？上訴人得
    否請求給付工程尾款？倘認上訴人仍得請求工程尾款，則被
    上訴人所為上揭抵銷抗辯是否有據？茲分述如下：
  (一)關於兩造除原約定之工程外，被上訴人有無委託上訴人施作
    追加工程？範圍為何？之部分：
    1.按「當事人主張有利於己之事實者，就其事實有舉證之責
      任」民事訴訟法第277條前段定有明文，再按「請求履行
      債務之訴，除被告自認原告所主張債權發生原因之事實外
      ，應先由原告就其主張此項事實，負舉證之責任，必須證
      明其為真實後，被告於其抗辯事實，始應負證明之責任，
      此為舉證責任分擔之原則」，有最高法院43年台上字第37
      7號判例可資參照，本件上訴人主張總價7萬3000元、4萬
      6000元、4萬1000元之工程報價單所記載工程項目亦屬兩
      造約定承攬施作範圍，為被上訴人所否認，依上揭說明，
      自應由上訴人負舉證責任，合先敘明。
    2.上訴人雖提出總價7萬3000元、4萬6000元、4萬1000元之
      工程報價單（見原審卷第23至25頁）及上訴人所稱合計5
      頁之工程施工圖（見原審卷第26至30頁）等資料，主張上
      揭工程報價單所記載工程項目亦屬系爭工程契約之施作範
      圍，惟查，上揭工程報價單及工程施工圖均未經被上訴人
      簽名確認，此為兩造所不爭執（見本院卷第23頁反面），
      且細觀該等工程報價單內容所載，工程名稱為「狗屋5隔
      間＋長型窗紗網」、「安全鐵梯」及「樓板平鋪水泥」，
      工程項目則包括「8.3尺×16.6尺（5座隔間）＋C型鋼固
      定樁＋浪板圍籬＋前５座門（大）、後５座門（小）＋6
      尺高＋工料」、「鐵梯製作－5米3長＋平台1.2米方梯＋
      1.5米斜梯＋花紋鐵板＋C型鍍鋅板6米（廖先生提供）＋
      工料」及「樓板平鋪水泥+工料、鐵屋對面砌磚牆」等內
      容，工程總價分別為7萬3000元、4萬6000元及4萬1000元
      ，顯見該部份施作項目十分繁雜，非屬原訂工程項目之細
      部修正、更易，且該部份追加金額合計高達16萬元，佔原
      工程款項44萬7000元之比例達35.79％，倘兩造確有追加
      施作上揭工程項目之合意，何以上揭追加工程報價單及工
      程施工圖均未經被上訴人簽名確認？如此輕率之處理模式
      顯然有違一般追加工程均經定作人及承攬人簽名確認以杜
      絕日後衍生爭議之經驗法則，上訴人復無法提出其他證據
      證明被上訴人有委託其承攬施作上揭總價16萬元之追加工
      程，則依上揭說明，應認系爭工程契約之工程總價應以經
      被上訴人簽認之工程報價單認定為44萬7000元（見原審卷
      第8頁），而非上訴人所主張63萬9500元。
  (二)關於系爭工程已否完工並經被上訴人驗收通過？上訴人得否
    請求給付工程尾款？倘認上訴人仍得請求工程尾款，則被上
    訴人所為上揭抵銷抗辯是否有據？之部分：
    1.承上，系爭工程契約之工程總價應為44萬7000元，而被上
      訴人已陸續交付合計37萬元之工程款予上訴人，此為兩造
      所不爭執，已如前述，準此，系爭工程契約未付尾款應為
      7 萬7000元（44萬7000－37萬＝7萬7000）。
    2.上訴人雖主張其已於98年4月18日完成全部工程項目之施
      作並將系爭工程交付予被上訴人使用云云。然查，本件依
      經兩造簽名確認總價44萬7000元之工程報價單備註欄載明
      「工程驗收後取尾款」等語明確（見原審卷第8頁），且
      被上訴人曾以98年6月18日臺北信維郵局第5334號存證信
      函催告上訴人於接獲存證信函3日內完成驗收及賠償，倘
      系爭工程早於98年4月18日即已完工並經被上訴人驗收無
      誤，被上訴人何需再寄發臺北信維郵局第5334號存證信函
      催告上訴人於3日內完成驗收？上訴人復無法提出任何證
      據證明系爭工程確實已經被上訴人驗收通過，則被上訴人
      爰依上揭工程報價單之備註欄有關「工程驗收後取尾款」
      之約定，拒絕給付尾款7萬7000元予上訴人，尚非無由。
    3.再者，上訴人自承其於施作系爭工程時確實將被上訴人所
      有放置於工地現場之雙面合併C型鋼條15支充作大小兩座
      鐵屋之樑柱等情（見本院卷第74頁反面），而被上訴人係
      以1萬6000元之價格向訴外人廖嘉和（下稱廖嘉和）承購
      雙面合併C型鋼條15支，業據證人廖嘉和於本院99年11月
      18 日準備程序具結證屬實（見本院卷第74頁反面、第75
      頁），並有廖嘉和出具收據附卷足憑（見原審卷第58頁）
      ，上訴人雖辯稱其係取得被上訴人同意後始將上揭雙面合
      併C型鋼條15支充作鐵屋樑柱云云，然遭被上訴人否認，
      況且，上揭雙面合併C型鋼條15支係被上訴人以1萬6000元
      所購置，所費不貲，被上訴人既已支付44萬7000元委請上
      訴人連工帶料承攬施作系爭工程，則其焉有可能將花費鉅
      資購置之上揭雙面合併C型鋼條15支無償贈與上訴人使用
      ？上訴人所為上揭抗辯顯然有違常情，復無法提出其他證
      據證明其確已取得被上訴人之同意，則其上揭所為確實已
      侵害被上訴人對上揭雙面合併C型鋼條15支之所有權，從
      而，被上訴人爰依侵權行為法律關係，請求被上訴人賠償
      1萬6000元，應屬有據。再查，被上訴人因上訴人於施作
      系爭工程時，擅自拆除舊屋與廁所，導致被上訴人另行花
      費14萬元僱請游東樹進行施作小鐵屋地磚、小鐵屋屋頂滲
      水拆卸重建、大鐵屋紗窗、大鐵屋門拆換、大鐵屋屋頂滲
      水拆卸重建等工程等情，業據證人游東樹於本院99年11月
      18日準備程序具結證屬實（見本院卷第75頁），另有游東
      樹出具「北區修理厝」報價單附卷足憑（見原審卷第54頁
      ），上訴人雖辯稱：上揭工程項目係被上訴人於工程完工
      後自行僱請游東樹施作，要與伊承攬施作範圍無涉云云，
      然查，倘非上訴人於施作系爭工程時擅自拆除舊屋及廁所
      ，造成上揭大小鐵屋屋頂、門窗及地磚發生嚴重損害，被
      上訴人何以需要額外支付14萬元之費用僱請游東樹進行修
      繕？該部分既係上訴人於施作承攬工作過程所造成之其他
      損害，本與上訴人承攬工作範圍無關，是上訴人所為前揭
      抗辯，實無可取，是以，被上訴人爰依侵權行為法律關係
      ，請求被上訴人賠償14萬元，亦屬有據。至被上訴人主張
      其因上訴人於施作系爭工程中擅自拆除舊屋與廁所、盜運
      拆卸的不鏽鋼鐵窗、冰櫃鋼鐵框架，並將任意棄置工程廢
      料，導致額外花費2萬7000元僱請鞏啟賢裝置小便斗工程
      及廁所地面塌陷水泥工程，花費1萬444 0元僱請鞏啟賢施
      作日光燈、長水頭、廁所及廚房給排水復原、山下排水復
      原等工程，另受有垃圾挖清及植物復育費3萬8000元、沿
      路200公尺排水修路工程1萬5000元之損失云云，雖據其提
      出鞏啟賢所出具2萬7000元收據（見原審卷第55頁）、「
      狗舍」估價單（見原審卷第56頁）及和坤工程行所出具1
      萬5000元（見原審卷第57頁）等資料附卷足憑，惟遭上訴
      人否認上揭單據形式上之真實性，被上訴人復無法提出其
      他證據證明確實因上訴人前述侵害行為而受有上開損失，
      則其請求上訴人賠償該部分損失，即無所據。退步言之，
      本件縱認上訴人請求被上訴人給付工程尾款7萬7000元之
      主張為可採，然查，被上訴人得請求上訴人賠償因其施工
      所造成之損害合計15萬6000元（1萬6000＋14萬＝15萬
      6000），經被上訴人執此與上訴人請求工程尾款為抵銷後
      ，上訴人已無任何工程款可資請求，從而，上訴人請求被
      上訴人給付工程尾款，亦無理由。
六、綜上所述，上訴人本於承攬契約關係，請求被上訴人給付26
    萬9500元，及自98年4月18日起至清償日止，按週年利率5%
    計算之利息，為無理由，應予駁回。原審駁回上訴人之訴，
    於法並無不合。上訴意旨指摘原判決不當，求予廢棄改判，
    為無理由，應予駁回其上訴。
七、至兩造其餘之攻擊防禦方法及證據資料，經本院斟酌後，認
    為均不足以影響本判決之結果，自無一一詳予論述之必要，
    附此敘明。
八、據上論結，本件上訴為無理由，依民事訴訟法第436條之1第
    3項、第449條第1項、第78條，判決如主文。
中    華    民    國    100    年    1    月    7    日
                 民事第六庭    審判長法  官  傅中樂
                                     法  官  郭顏毓
                                     法  官  李家慧
以上正本係照原本作成。
本判決不得上訴。
中    華    民    國    100    年    1    月    7    日
                                     書記官  康翠真